【裁判字號】    96,訴,6915
【裁判日期】    980608
【裁判案由】    拆屋還地等
【裁判全文】
臺灣臺北地方法院民事判決              96年度訴字第6915號
原      告   國立臺北教育大學
法定代理人   甲○○
訴訟代理人   周立仁律師
複  代理人   丙○○
被      告   乙○○
訴訟代理人   林辰彥律師
複  代理人   林傳哲律師
上列當事人間請求拆屋還地等事件，本院於民國98年5 月11日言
詞辯論終結，判決如下：
    主      文
被告應將坐落臺北市○○區○○段1 小段573 號土地上，門牌號
碼為臺北市○○路○ 段21巷20號如附圖所示甲部分，面積為45平
方公尺之建物拆除，將土地騰空返還原告。
被告應將坐落臺北市○○區○○段1 小段591 之3 號土地上，未
編門牌之木造鐵皮屋如附圖所示乙部分，面積為19平方公尺之建
物拆除，並將土地騰空返還原告。
被告應給付原告新臺幣伍拾玖萬玖仟零肆拾元，其中新臺幣肆拾
貳萬壹仟貳佰元部分，自民國九十七年五月六日起至清償日止按
年息百分之五計算之利息；暨其中新臺幣壹拾柒萬柒仟捌佰肆拾
元部分，自民國九十六年九月十一日起至清償日止按年息百分之
五計算之利息。並應自民國九十七年五月六日起至騰空返還第一
項土地之日止，按月給付原告新臺幣柒仟零貳拾元。及應自民國
九十六年九月十一日起至騰空返還第二項土地之日止，按月給付
原告新臺幣貳仟玖佰陸拾肆元。
原告其餘之訴駁回。
訴訟費用由被告負擔百分之八十五，餘由原告負擔。
本判決第一項於原告以新臺幣柒拾陸萬陸仟元為被告供擔保後，
得假執行。但被告如以新臺幣貳佰貳拾玖萬玖仟伍佰元為原告預
供擔保後，得免為假執行。
本判決第二項於原告以新臺幣拾貳萬肆仟元為被告供擔保後，
得假執行。但被告如以新臺幣玖拾柒萬零玖佰元為原告預供擔保
後，得免為假執行。
本判決第三項於原告以新臺幣貳拾萬元為被告供擔保後，得假執
行。但被告如以新臺幣伍拾玖萬玖仟零肆拾元為原告預供擔保後
，得免為假執行。
原告其餘假執行之聲請駁回。
    事實及理由
壹、程序方面：
一、原告之法定代理人由莊淇銘變更為甲○○，業據提出教育部
    97年7 月31日函文影本附卷，並經其具狀聲明承受訴訟，核
    無不合，應予准許（見本欲卷第0000-000頁）。
二、按訴狀送達後，原告不得將原訴變更或追加他訴。但請求之
    基礎事實同一，以及擴張或減縮應受判決事項之聲明者，不
    在此限，民事訴訟法第255 條第1 項第2 款及第3 款定有明
    文。又不變更訴訟標的，而補充或更正事實上或法律上之陳
    述者，非為訴之變更或追加。同法第256 條定有明文。查原
    告起訴時原請求：(一)被告應將座落臺北市○○區○○段1 小
    段591 之3 地號土地上建物拆除並將土地返還原告，及自民
    國91年8 月1 日起至無權占用土地返還原告之日止，按月給
    付原告新臺幣（下同）3,900 元；(二)被告應將門牌號碼臺北
    市○○路○ 段21巷20號房屋遷讓返還原告，及自92年8 月23
    日起至房屋遷讓返還原告之日止，按月給付原告3,900 元；
    (三)願供擔保，請准宣告假執行（見本院卷第5 頁）。嗣因占
    用土地位置及面積經臺北市大安地政事務所測量繪製土地複
    丈成果圖，以及被告堅稱其有門牌號碼辛亥路3 段21巷20號
    房屋所有權，其於97年5 月5 日變更聲明為：(一)被告應將座
    落臺北市○○區○○段1 小段573 地號土地，門牌號碼臺北
    市○○路○ 段21巷20號如97年3 月24日臺北市大安地政事務
    所土地複丈成果圖所示Ａ部分面積44平方公尺建物拆除，且
    將其無權占用上開土地返還原告，及自92年5 月6 日起至無
    權占用土地返還原告之日止，按月給付原告17,160元；(二)被
    告應將座落臺北市○○區○○段1 小段591 之3 地號土地上
    未編門牌之木造鐵皮屋如97年3 月24日臺北市大安地政事務
    所土地複丈成果圖所示Ｂ部分面積19平方公尺建物拆除，且
    將其無權占用上開土地返還原告，及自91年8 月1 日起至無
    權占用土地返還原告之日止，按月給付原告7,410 元；(三)願
    供擔保，請准宣告假執行（見本院卷第80頁）。又占用土地
    位置及面積復經內政部國土測繪中心測量繪製如附圖所示，
    原告乃於97年9 月29日具狀更正聲明為：(一)被告應將座落臺
    北市○○區○○段1 小段573 地號土地，門牌號碼臺北市○
    ○路○ 段21巷20號如附圖所示甲區域面積45平方公尺建物拆
    除，將無權占用上開土地返還原告，及自92年5 月1 日起至
    無權占用土地返還原告之日止，按月給付原告17,550元；(二)
    被告應將座落臺北市○○區○○段1 小段591 之3 地號土地
    上未編門牌之木造鐵皮屋如附圖所示乙區域面積19平方公尺
    建物拆除，且將其無權占用上開土地返還原告，及自91年8
    月1 日起至無權占用土地返還原告之日止，按月給付原告7,
    410 元；(三)願供擔保，請准宣告假執行（見本院卷第126 頁
    ）。最後因計算相當租金之不當得利金額有異動，原告再於
    98年3 月2 日具狀變更聲明為請求被告給付如下述訴之聲明
    （見本院卷第191 頁）。綜上，有關變更占用土地位置及面
    積部分，屬補充或更正事實上之陳述，有關變更不當得利金
    額，屬擴張應受判決事項之聲明，再追加被告應將座落臺北
    市○○區○○段1 小段573 地號土地，門牌號碼臺北市○○
    路○ 段21巷20號建物拆除，且將其無權占用上開土地返還部
    分，為基於同一基礎事實所為訴之追加，依前揭規定，均應
    予准許。
貳、實體方面：
一、原告主張：被告於伊經管臺北市○○區○○段1 小段573 地
    號土地（下稱573 地號土地），搭蓋門牌號碼臺北市○○路
    ○ 段21巷20號房屋（下稱系爭房屋），占用面積45平方公尺
    ，及於同地段591-3 地號土地（下稱591-3 地號土地）上搭
    蓋未編門牌木造鐵皮屋建物（下稱系爭鐵皮屋），占用面積
    19平方公尺，伊曾多次催請被告遷出拆除返還土地，被告均
    置而不理。被告無權占用系爭土地，受有使用土地之利益，
    致伊受有損害，該項利益依性質無法返還，自得請求被告償
    還相當於租金之價額。系爭573 地號土地自92年度起公告地
    價每平方公尺新臺幣（下同）46,800元，依土地法第97條規
    定，被告占用面積45平方公尺，從伊於97年5 月5 日準備書
    狀請求返還之日起往前回溯5 年之相當租金損失為1,053,00
    0 元（計算式：46,800元×45平方公尺×10% ÷12月×60個
    月＝1,053,000 元），及自97年5 月6 日起至拆除系爭房屋
    將無權占用土地返還伊之日止，按月應賠償伊相當租金之損
    失（或不當得利）為17,550元（46,800元×45平方公尺×10
    % ÷12月＝17,550元）。系爭593-1 地號土地自89年度起公
    告地價每平方公尺46,800元，被告占用土地面積19平方公尺
    ，被告自起訴狀繕本送達即96年9 月10日起往前回溯5 年之
    相當租金損失為444,600 元（46,800元×19平方公尺×10%
    ÷12月×60個月＝444,600 元），則被告自96年9 月11日起
    至拆除系爭鐵皮屋將無權占用土地返還伊之日止，按月賠償
    伊相當租金之損失（或不當得利）為7,410 元（46,800元×
    19平方公尺×10% ÷12月＝7,410 元）等語。並聲明：(一)被
    告應將座落臺北市○○區○○段1 小段573 地號土地，門牌
    號碼臺北市○○路○ 段21巷20號如附圖所示甲區域面積45平
    方公尺建物拆除，且將其無權占用上開土地返還原告，並應
    給付1,053,000 元及自97年5 月6 日起至清償日止，按年息
    5%計算之利息；並自97年5 月6 日起至前開無權占用土地返
    還原告之日止，按月給付原告17,550元。(二)被告應將座落臺
    北市○○區○○段1 小段591 之3 地號土地上未編門牌之木
    造鐵皮屋如附圖所示乙區域面積19平方公尺建物拆除，且將
    其無權占用上開土地返還原告，並應給付444,600 元及自96
    年9 月11日起至清償日止，按年息5%計算之利息；並自96年
    9 月11日起至無權占用之土地返還原告之日止，按月給付原
    告7,410 元。(三)願供擔保，請准宣告假執行。
二、被告則以：系爭土地所有權人為中華民國，原告僅為管理者
    ，無主張所有權請求拆屋交還土地之地位。原告曾對伊就系
    爭房屋請求拆屋還地，經鈞院93年度訴字第545 號、臺灣高
    等法院94年度重上字第51號、最高法院94年度臺上字第1492
    號確定判決應予拆除在案，有一事不再理原則之適用。伊並
    無任何建物占用系爭土地，惟大安地政事務所之土地複丈成
    果圖及內政部國土測繪中心製作之鑑定圖，均未比對67年全
    國土地重測前之原始地籍資料，致測量結果發生誤差，使系
    爭房屋於測量結果上產生偏移及相鄰地號之土地有經界錯誤
    之情形發生。再系爭573 地號土地基地之使用權利，係伊於
    61年9 月17日自訴外人楊五、楊新煒、楊張卻等人受讓而來
    ，該三人明確表示有合法權源，從而伊繼受合法權源而興建
    房屋等語，資為抗辯。並聲明：(一)原告之訴及假執行聲請均
    駁回。(二)如受不利之判決，願供擔保請准宣告免為假執行。
三、兩造不爭執之事項：
(一)、臺北市○○區○○段1 小段573 地號及同地段591-3 地號土
    地為中華民國所有，原告為管理機關，有原告提出臺北市土
    地登記第二類謄本附卷為憑（見本院卷第8、12頁）。
(二)、附圖所示其上之系爭建物即門牌號碼臺北市○○路○ 段21巷
    20號房屋，以及未編門牌木造鐵皮屋建物均為被告所有，業
    經本院至現場勘驗屬實，且有勘驗測量筆錄在卷可參（見本
    院卷第41-42頁）。
四、兩造爭執之要點：
(一)、原告得否以其名義提起本件訴訟？
(二)、本件與前案即本院93年度訴字第545 號拆屋還地事件，是否
    為同一事件？
(三)、被告有無占有系爭土地之合法權源？
(四)、原告請求被告給付相當於租金之不當得利，該如何計算？
    茲就兩造爭點及本院得心證之理由分述如下：
(一)、原告得否以其名義提起本件訴訟？
    按國有財產撥給各地國家機關使用，名義上雖仍屬國有，實
    際上即為使用機關行使所有人之權利，故本院對於是類財產
    ，向准由管領機關起訴代國家主張所有權人之權利，有最高
    法院29年上字第1061號判例意旨參照。查系爭土地係屬國有
    ，原告為管理機關，已如前述，惟原告本於管理人之地位，
    行使民法第767 條之物上請求權，本即為基於管理之目的所
    為之合理行使權利行為，自無另由國家提起本件訴訟之必要
    ，否則國家委由原告管理之目的即無從實現，是原告本於管
    理人之地位提起本件訴訟，即非法所不許。
(二)、本件與前案即本院93年度訴字第545 號拆屋還地事件，是否
    為同一事件？
 1、按訴訟法上所謂一事不再理之原則，乃指同一事件已有確定
    之終局判決者而言，其所謂同一事件，必同一當事人就同一
    法律關係而為同一之請求，若此三者有一不同，即不得謂為
    同一事件，自不受確定判決之拘束，有最高法院19年上字第
    278 號判例要旨參照，是關於前後起訴之案件是否為同一案
    件，應依當事人、訴之聲明及訴訟標的三個訴之要素定之。
 2、查本院93年度訴字第545 號拆屋還地事件（下稱前案）中，
    該案原告雖與本案相同，亦主張其為土地所有權人依民法第
    767 條規定，請求該案被告林鐘文、林朝信、林紹雄、林美
    玲及乙○○應將坐落臺北市○○區○○段1 小段573 地號土
    地，門牌號碼臺北市○○路○ 段31之4 號，面積55平方公尺
    房屋拆除，以及面積分別為12平方公尺之雨遮及13平方公尺
    之臨時建物拆除，並將上述78平方公尺土地遷讓返還原告。
    而前案訴之聲明係請求拆除臺北市○○路○ 段31之4 號房屋
    ，並請求返還系爭建物所在之土地予原告，此經本院調閱前
    揭案號查核屬實，並有判決書內容在卷可參（見本院卷第63
    -74 頁），本件則是原告依土地所有權請求被告乙○○拆除
    系爭房屋及鐵皮屋並占用土地返還予原告，兩案訴之聲明不
    同，且原告依不當得利之規定請求給付相當於租金之不當得
    利，未據前案判斷，本件與前案既非同一事件，自不為前案
    之既判力所及，被告所辯，自不足採。
(三)、被告有無占有系爭土地之合法權源？
 1、系爭土地上搭建有如附圖所示甲面積45平方公尺之門牌號碼
    臺北市○○路○ 段21巷20號系爭房屋，以及乙面積19平方公
    尺之未編門牌木造鐵皮屋，均為被告所有，業經本院至現場
    勘驗屬實，且有臺北市大安地政事務所土地複丈成果圖、內
    政部國土測繪中心鑑定書檢附之鑑定圖（即附圖）在卷可按
    （見本院卷第47、95-98 頁），被告雖以大安地政事務所之
    土地複丈成果圖及內政部國土測繪中心製作之鑑定圖，均未
    比對全國重測前之地籍圖，致測量結果有誤云云置辯；惟查
    ：(1)依內政部國土測繪中心97年7 月31日函文及鑑定書內容
    ，本案係使用精密電子測距經緯儀，在系爭土地附近檢測臺
    北市大安地政事務所測設之圖根點，經檢核合格後，施測圖
    根測量，並經計算檢查閉合後，作為該測區之控制點，而後
    以各圖根點為基點，用上列儀器分別施測系爭土地及附近界
    址點，並計算界址點之坐標值輸入電腦，以自然繪圖儀展繪
    於鑑測原圖上（同地籍圖比例尺1/500） ，然後依據臺北市
    大安地政事務所辦理之圖解地籍圖數值化成果，地籍調查表
    、宗地資料等，展繪本案有關土地地籍圖經界線，與前項成
    果核對檢核後，測定於鑑測原圖上，作成鑑定圖，其鑑定結
    果自足堪採信。(2)另本院向內政部國土測繪中心函詢：其依
    據臺北市大安地政事務所辦理之圖解地籍圖數值化成果，地
    籍調查表、宗地資料等為依據之理由為何？經內政部國土測
    繪中心於98年4 月3 日函覆：土地複丈圖之調製，應依下列
    規定辦理：一、依地籍圖或圖解地籍圖數值化成果調製土地
    複丈圖時，應將其鄰接四週適當範圍內之經界線及附近圖根
    點，精密移繪或繪製於圖紙上，並應將界線之彎曲、鄰接圖
    廓線及圖面折縐破損等情形繪明之。二、土地複丈圖調製後
    ，應經核對地籍圖、原有土地複丈圖及地籍調查表無誤後，
    始得辦理複丈。……為地籍測量實施規則第239 條所明訂等
    語（見本院卷第203 頁），故國土測繪中心依上開規定辦理
    鑑測，其程序並無不妥。(3)復查土地法第46條之1 至第46條
    之3 執行要點第9 點固規定：「司法機關受理經界訴訟事件
    ，囑託地政機關以原地籍圖施測者，地政機關應予受理。」
    惟本件訴訟為拆屋還地，非為經界訴訟，且依同要點第16點
    ：「重測地籍圖經公告期滿確定後，原地籍圖即停止使用」
    之規定可知，系爭土地既已完成地籍圖重測，被告屢以原始
    地籍圖為據並請求再勘測調查云云，尚非可取。
 2、被告雖辯稱：系爭573 地號土地基地之使用權利，係伊於61
    年9 月17日自訴外人楊五、楊新煒、楊張卻等人受讓而來云
    云；並舉楊五、楊新煒、楊張卻出具聲明書附卷為證（見本
    院卷第75頁），然觀諸該證明書內容為：「茲有下內埔115
    番地，原楊君等耕作，今願將地上物讓度與乙○○先生耕作
    ，詞後由乙○○先生之權利，楊君等無權利，特此聲明。」
    等文字（見本院卷第75頁），僅能表示楊五、楊新煒、楊張
    卻等人將地上物讓予給被告耕作，惟並未說明上開三人使用
    系爭土地合法權源為何，故被告執此辯稱其占有系爭土地有
    合法權源，顯不足採。
 3、末按所有人對無權占有或侵害其所有物者，得請求返還之，
    對於妨害其所有權者，得請求除去之，民法第767 條定有明
    文。被告為附圖所示土地上系爭房屋及鐵皮屋所有權人，為
    其到庭所自承，亦為原告到庭所不爭，被告既未能證明其有
    使用系爭土地之合法權源，則原告本於民法第767 條規定，
    請求被告拆除如附圖甲、乙所示之房屋及鐵皮屋，並將占用
    之土地返還原告，即屬正當，應予准許。
(四)、原告請求被告給付相當於租金之不當得利，該如何計算？
 1、按無法律上之原因而受有利益，致他人受有損害者，應返還
    其利益，民法第179 條定有明文。依不當得利之法則請求返
    還不當得利，以無法律上之原因而受有利益，致他人受有損
    害為要件，故其得請求返還之範圍，應以對方所受之利益為
    度，非以請求人所受損害若干為準，無權占有他人土地，可
    能獲得相當於租金之利益為社會通常之觀念。有最高法院61
    年臺上字第1695判例著有明文可資參酌。本件被告無權占有
    系爭土地已如前述，原告自得依據不當得利之法律關係訴請
    被告給付致原告受有相當於租金之損害。
 2、次按利息、紅利、租金、贍養費、退職金及其他1 年或不及
    1 年之定期給付債權，其各期給付請求權，因5 年間不行使
    而消滅，民法第126 條定有明文。又城市地方房屋之租金，
    以不超過土地及其建築物申報總價年息10% 為限，土地法第
    97條第1 項定有明文。所謂土地之總價額，係指法定地價而
    言，土地所有權人依土地法所申報之地價為法定地價；公有
    土地以公告地價為申報地價，免予申報；建築物價額依該管
    市、縣地政機關估定之價額，土地法第148 條、同法施行細
    則第25條、平均地權施行條例第16條前段分別定有明文。查
    系爭房屋及鐵皮屋所坐落之基地臺北市○○區○○段1 小段
    573 及591-3 地號土地，原告權利範圍均為1 分之1 ，系爭
    573 、591-3 地號土地，自89年起之公告地價均為每平方公
    尺46,800元，有原告提出之臺北市公告土地現值及公告地價
    查詢系統在卷可稽（見本院卷第14-24 頁），又系爭房屋、
    鐵皮屋占有上開土地面積分別為45及19平方公尺，原告依土
    地法第97條第1 項規定，請求按年息10% 計算相當租金之損
    害，本院以系爭房屋及鐵皮屋所坐落雖位於市區○○地段，
    附近生活機能便利，惟系爭房屋及鐵皮屋之屋況均為老舊，
    經本院至現場勘驗查明，依上開各情認為原告請求尚屬過高
    ，應以年息4%計算為適當。依此計算，每年損害為119,808
    元｛46,800元×（45＋19）平方公尺×4%＝119,808 元｝，
    五年則為599,040 元（119,808 ×5 ＝599,040） ，原告就
    系爭房屋每月損害為7,020 元（46,800元×45平方公尺×4%
    ÷12＝7,020） ，5 年損害則為421,200 元（7,020 ×12×
    5 ＝421,200） ，則原告請求被告給付自97年5 月5 日當庭
    提出民事準備書狀繕本送達翌日回溯五年之相當租金之損害
    及自該準備書狀繕本送達翌日即97年5 月6 日起算之法定遲
    延利息，並請求被告應自該準備書狀繕本送達翌日起即97年
    5 月6 日起至遷讓房屋之日止，按月給付原告7,020 元，另
    系爭鐵皮屋每月損害為2,964 元（46,800元×19平方公尺×
    4%÷12＝2,964） ，5 年損害則為177,840 元（2,964 元×
    12×5 ＝177,840） ，則原告請求被告給付自起訴狀繕本送
    達翌日回溯五年之相當租金之損害及自起訴狀繕本送達翌日
    即96年9 月11日起算之法定遲延利息，並請求被告應自起訴
    狀繕本送達翌日起即96年9 月11日起至遷讓房屋之日止，按
    月給付原告2,964 元，即屬有據，逾此部分之請求，尚屬無
    據。
五、綜上所述，原告依民法第767 條、第179 條，請求被告騰空
    返還系爭573 、591-3 地號土地，並分別給付自起訴狀及追
    加準備書狀繕本送達之日（即96年9 月11日及97年5 月6 日
    ）回溯五年之相當租金之損害計599,040 元，及自該追加民
    事準備書狀繕本送達翌日（即97年5 月6 日）起至清償日止
    ，按週年利率5%計算利息，並自97年5 月6 日起至返還系爭
    573 地號土地之日止，按月給付原告7,020 元，及自起訴狀
    繕本送達翌日（即96年9 月11日）起至清償日止，按週年利
    率5%計算利息，並自96年9 月11日起至返還系爭591-3 地號
    土地之日止，按月給付上訴人2,964 元，自屬有據，應予准
    許，其逾此部分之請求，尚屬無據，不應准許。
六、兩造分別陳明願供擔保請准宣告假執行或免為假執行，關於
    原告勝訴部分，核無不合，爰分別酌定相當之擔保金額，予
    以准許。至於原告敗訴部分，假執行之聲請失所附麗，應予
    駁回。
七、本件事證已臻明確，兩造其餘攻擊防禦方法及未經本院援用
    之證據，核與判決之結果不生影響，爰不予逐一論駁，併此
    敘明。
八、據上論結，原告之訴一部有理由，一部無理由，依民事訴訟
    法第79條、第390條第2項、第392條第2項，判決如主文。
中    華    民    國    98    年     6    月     8    日
                  民事第四庭    法  官  鄧德倩
以上正本係照原本作成
如對本判決上訴，須於判決送達後20日內向本院提出上訴狀
中    華    民    國    98    年     6    月     8    日
                                書記官  林孔華


司法院資訊處製作；財團法人民間司法改革基金會備份。
